【裁判字號】    99,台簡上,7
【裁判日期】    990422
【裁判案由】    確認支票債權不存在
【裁判全文】
最高法院民事判決                九十九年度台簡上字第七號
上  訴  人  正本行開發有限公司
法定代理人  乙○○
訴訟代理人  許坤立律師
            郭香吟律師
被 上訴 人  甲○○
訴訟代理人  梁  治律師
上列當事人間請求確認支票債權不存在事件，上訴人對於中華民
國九十八年十二月三十一日台灣板橋地方法院第二審判決（九十
八年度簡上字第五二號），提起上訴，本院判決如下：
    主  文
原判決廢棄，發回台灣板橋地方法院。
    理  由
本件原判決就上訴人之「本訴」及被上訴人之「反訴」，均維持
第一審所為上訴人敗訴之判決，駁回其上訴。係以：上訴人於民
國九十七年三月十八日向訴外人台御建設股份有限公司（下稱台
御公司）購買該公司法定代理人陳錫昌所有，而信託登記予訴外
人台新建築經理股份有限公司之系爭土地及建物（合稱系爭不動
產），總價新台幣（下同）八千五百萬元。上訴人依約簽立、交
付以被上訴人為受款人、發票日九十七年三月三十一日（後買賣
雙方協議變更為同年四月三十日）、面額五百萬元支票（下稱系
爭支票）作為頭期款價金。被上訴人依此第三人利益契約，受領
系爭支票，非無法律上之原因，上訴人以系爭買賣契約業經解除
，依不當得利法律關係，以「本訴」請求確認被上訴人之系爭支
票債權不存在，及其應返還系爭支票予上訴人，為無理由。其次
，台御公司、陳錫昌因向訴外人台新國際商業銀行股份有限公司
（下稱台新銀行）借款，而以系爭土地設定本金最高限額七千二
百萬元抵押權，並由該銀行保管系爭土地所有權狀正本，上訴人
依系爭不動產買賣契約約定，於取得權狀正本以辦理所有權移轉
登記前，有先給付六千萬元價金之義務。其所為台御公司有同時
履行提供土地權狀正本及所有權移轉登記所需文件義務之抗辯，
與經驗法則有違，為無足採。又上訴人雖提供其法定代理人乙○
○個人之四筆土地為台新銀行設定本金四千五百萬元之最高限額
抵押權，以及台新銀行已因債務人台御公司、陳錫昌未清償債務
而於九十七年七月二十三日向法院聲請准為拍賣抵押物（即乙○
○個人之上開四筆土地）裁定，然上訴人既未依約給付六千萬元
價金，台御公司自無從由台新銀行取回系爭土地權狀正本，即不
能解免上訴人所負給付價金之遲延責任。再者，上訴人並不反對
台御公司另尋買主而後將系爭不動產售予第三人，則其以此為由
，解除系爭買賣契約，亦無理由。是台御公司於上訴人給付價金
遲延後，於九十七年六月九日函催上訴人在五日內給付價金未果
，而解除系爭買賣契約，應屬合法有效。該契約有關台御公司得
依約沒收上訴人已付買賣價金之約定，核屬損害賠償總額預定性
違約金之約定，衡諸雙方之買賣總價金，及上訴人如依約履行，
台卸公司可受之利益等一切狀況，堪認五百萬元違約金並無過高
情事。且此項違約金得由契約第三人即被上訴人向上訴人請求之
。被上訴人係合法取得系爭支票權利，其於九十七年七月一日提
示系爭支票遭退票，原有票款請求之原因關係，已自價金給付請
求權轉換為債務不履行損害賠償約定之違約金請求權，不因系爭
買賣契約之解除而受影響。上訴人指稱被上訴人受領系爭支票之
原因已因台御公司解除契約而不存在，仍屬不當得利云云，為不
足採。從而，被上訴人依票據關係，以「反訴」請求上訴人給付
系爭票款五百萬元，及依票據法規定按年息百分之六計算之遲延
利息，為有理由等詞，為其論斷之基礎。
查原審就被上訴人「反訴」部分，先謂：上訴人對於台御公司應
負之價金給付責任，已轉換為損害賠償之債，且台御公司得沒收
上訴人已付買賣價金（系爭五百萬元支票）之約定，為損害賠償
額預定性之違約金，被上訴人依第三人利益契約關係，得向上訴
人為請求。而認被上訴人之「反訴」請求，係以損害賠償請求權
為依據。繼竟又謂被上訴人基於票據關係，「反訴」請求上訴人
給付票款五百萬元及依票據法規定按年息百分之六計算之法定遲
延利息，為有理由云云，已有前後顯然矛盾之違誤。況契約解除
後，當事人一方所負回復原狀之義務，並不因其解除權之行使，
另得向他方當事人請求損害賠償而受影響。倘原審所認定：被上
訴人因系爭買賣契約之約定而受領作為價金一部分之系爭支票，
以及該契約業經台御公司合法解除等事實，均屬無訛，似見於系
爭買賣契約解除時，被上訴人取得價金之原因即已不存在，則能
否謂被上訴人繼續保有作為價金一部分之系爭支票非屬不當得利
？非買賣契約當事人之被上訴人，何以得因其原為約定之價金（
系爭支票）受領人而於契約解除後，當然的可繼受契約當事人間
之損害賠償（違約金）請求權？其請求是否無違債權相對性原則
？均非無再事斟酌之餘地。原審未遑詳為勾稽審認，即為駁回上
訴人上訴之判決，亦有未洽。上訴意旨，指摘原判決不當，求予
廢棄，非無理由。
據上論結，本件上訴為有理由。依民事訴訟法第四百三十六條之
二第二項、第四百七十七條第一項、第四百七十八條第二項，判
決如主文。
中    華    民    國  九十九  年    四    月  二十二  日
                      最高法院民事第三庭
                          審判長法官  蘇  茂  秋
                                法官  陳  碧  玉
                                法官  王  仁  貴
                                法官  張  宗  權
                                法官  葉  勝  利
本件正本證明與原本無異
                                      書  記  官
中    華    民    國  九十九  年    五    月    五    日
                                                      ｍ

司法院資訊處製作；財團法人民間司法改革基金會備份。
